【裁判字號】    92,抗,895
【裁判日期】    921125
【裁判案由】    偽造文書
【裁判全文】
臺灣高等法院臺中分院刑事裁定          民國九十二年度抗字第八九五號
    抗  告  人
    即 自 訴人  甲○○○
    被      告  乙○○
右抗告人因自訴被告偽造文書案件，不服臺灣苗栗地方法院中華民國九十二年十月十
四日第一審裁定（民國九十二年度自字第二九號），提起抗告，本院裁定如左：
    主      文
抗告駁回。
    理      由
一、自訴人甲○○○（以下稱自訴人）在原審法院自訴意旨略以：被告乙○○（下稱
    被告）為職業律師，其受陸軍總司令部（下稱陸總部）委託辦理與自訴人間土地
    爭議之民事訴訟事件（原審法院九十二年度訴字第六九號民事事件），明知陸總
    部係於民國（下同）七十三年八月二十七日始獲撥用苗栗縣公館鄉公館營區之系
    爭土地（現編為苗栗縣公館鄉○○段二一二地號，重劃前為館福段四四二號土地
    ），惟竟在其於九十二年四月二十三日以及同年七月十八日制作而提出於法院主
    張之準備書狀中記載前開土地於五十二年六月十八日管理機關即變更為原告（即
    陸總部），苗栗縣政府於其時起即將系爭土地及所有地上房屋移交由陸總部管理
    等不實之事項，足生損害於自訴人，因認被告涉有刑法第二百十六條、第二百十
    五條之行使業務上文書登載不實罪嫌等情，並提出上開準備書狀、陸軍０五０二
    部隊、陸軍總部工兵署函件以及土地登記簿影印本等件為證。
二、按受命法官得於第一次審判期日前，訊問自訴人、被告及蒐集或調查證據，依訊
    問及調查結果，認為案件有刑事訴訟法第二百五十二條之情形者，得以裁定駁回
    自訴，刑事訴訟法第三百二十六條第一項前段、第三項前段，分別定有明文。而
    本件自訴人認被告犯有被訴前揭行使業務上文書登載不實文書之罪嫌，無非以其
    於前開原審法院民事事件中，已呈報前揭文件，被告必曾閱覽知悉，而依系爭土
    地重測合併前後之土地登記簿影本全般閱覽以及參閱前揭軍方函件之內容，自能
    明瞭系爭土地斷非自五十二年六月十八日起管理機關即變更為原告（即陸總部）
    、苗栗縣政府於其時起即將系爭土地及所有地上房屋移交由陸總部管理之事項，
    而被告仍如此記載於其業務上作成之文書等情為其依據。惟查：依自訴人於自訴
    狀所附被告制作之前揭準備書狀，被告確均有「系爭土地於五十二年六月十八日
    管理機關變更為原告（即陸總部）時，苗栗縣政府即將系爭土地及所有地上房屋
    移交由原告管理」等詞之登載，然於該登載之前，即引述系爭土地之土地登記謄
    本為其證據（見原審法院卷第二頁背面第六、七行），而觀諸該土地（即公館鄉
    ○○段第四四二地號）之登記簿所有權部第一頁確實記載陸總部為所有權人，登
    記日期為五十二年六月十八日，可見被告之前揭準備書狀記載，並非全然無據或
    憑空而生。至依系爭土地於重測分割前之登記簿記載，以及自訴人所提供之前開
    軍方文件，雖可知系爭土地於五十四年間即遭自訴代理人占用，陸軍總部係於七
    十三年八月二十七日始變更為管理機關，然被告僅為訴訟代理人並非親身經歷其
    事實經過之人，對於真正之事實經過，原非必然知悉，自訴人謂其因閱卷結果必
    然知悉，係屬推測之詞。而本件系爭土地之重測後登記簿記載關於陸總部之所有
    權登記日期，與重測合併前之記載不符乙節，經原審法院向苗栗縣苗栗地政事務
    所查證結果，經該所九十二年九月九日苗地一字第○九二○○○七○八三號函復
    係因重測轉載時，「依據記載例只轉載有效部分，來函所述五十二年四月五日係
    該筆土地最初分割日期，故管理機關直接登記為陸軍總司令部」之緣故所造成（
    見原審法院院卷第二十頁），被告雖斥其為「亂搞」、「偽造文書」，然此特殊
    之記載例，非必為被告或一般人所知悉，而直觀其重測轉載有效部分之結果，確
    實令人可能理解為陸軍總部於五十二年六月十八日起即為管理機關，實難謂被告
    有明知為不實之直接故意情形。更何況，當卷證資料各有有利、不利其委任人時
    ，被告本於訴訟代理人之受任本旨所在，擇其有利於委任人之部分，形成確信，
    記載於訴訟上之文書，要難指其有何明知不實事項，登載於業務上作成文書之犯
    行。除此之外，亦查無被告有何被訴從事業務登載不實偽造文書之犯行或證據，
    本件應認被訴犯罪嫌疑不足，揆諸首揭規定，自應駁回自訴。
三、自訴代理人於九十二年九月十七日庭訊時，雖陳明如有補充，將以書狀提出，惟
    迄原審法院為本件裁定止，並未見有何書狀之提出，而本件犯罪嫌疑不足之情形
    已明，依刑事訴訟法第三百二十六條第三項，第二百五十二條第十款之規定，自
    應裁定本件自訴駁回，經核尚無不當。
四、抗告意旨陳述以：
（一）前開理由，若被告非專業律師而係一般平民百姓，毋須負探究案情之義務，只
      需重厲害、不需辨是非，而且被告於九十二年四月二十三日、同年七月十八日
      制作民事書狀之前對陸軍總部於七十三年八月十二日變更為管理機關一事上不
      知情，似乎言之成理。但依律師法第二十三條規定：律師於接受當事人之委託
      辦理法律事務後，應探究案情，搜求證據。顯律師依法於接受委託辦理法律事
      務之後，有探究案情，搜求證據之義務與責任。所謂探究案情者，就是必須詳
      閱卷證，與委託人充分研討、交換意見，深入了解委託人所委託案件之一切案
      情細節而言。則系爭土地，陸軍總部於七十三年八月二十七日變更為管理機關
      ，必定為身為律師之被告詳閱卷證，與委託人充分研討、交換意見之後，已明
      知與必然知悉之案情細節。此乃律師法賦予律師應盡之義務。就如同法官對其
      所審理之案件而言亦並非親身經歷其事實經過之人，對於真正事實經過，原非
      必然知悉，但若事證經舉證已存於卷中，而於判決書做出有違該事證之判決，
      原審法院可否自謂：「該事證非其因閱卷結果必然知悉」而得以卸責？
（二）且縱然被告未盡律師應盡之義務詳閱陸軍總部所交付之卷證，但自訴人於九十
      二年一月二十八日就該案提起反訴狀，舉出陸軍第十軍團亦即○五○二部隊九
      十年四月六日（九○）品國三二八○號函（證據一）、陸軍總司令部工兵署九
      十一年四月十一日（九一）傑篤字第○一六二九號函（證據二）等記載陸軍於
      七十三年始獲得撥用系爭土地之證據，苗栗地方法院於收狀後，法官批示送繕
      本予被告乙○○律師，與命被告七日內具狀表示意見（證據三）。顯然被告最
      遲於九十二年二月間即已知曉陸軍總司令部於七十三年始獲得撥用系爭土地之
      證據，顯然被告於斯時，已知苗栗地政事務所之公館鄉○○段四四二號土地登
      記簿撥用日期登載不實，應即向委託人查證。但被告乙○○就該案卻於九十二
      年二月之後，之九十二年四月二十三日於其所制作民事準備書續狀三、及九十
      二年七月十八日於其所制作民事準備書續（一）狀事實及理由三、使用明知不
      實之公館鄉○○段四四二號土地登記謄本，顯非被告所能賴皮推說不知之確證
      。顯然亦非原審法院裁定書理由二、所謂：「被告僅為訴訟代理人並非親身經
      歷其事實經過之人，對於真正事實經過，原非必然知悉，自訴人謂其因閱卷結
      果必然知悉，已嫌速斷。」
（三）另苗栗地方法院於九十二年八月十二日以苗院月民愛九十二訴六九字第？號函
      （證據四）命被告於文到十日內，具狀提出軍方各機關歷次處理系爭土地之協
      調會議記錄參辦。被告依命所提出之八十五年十二月二十七日會議記錄（證據
      五）明確記載：「陸總司令部於七十三年十二月始獲得撥用系爭土地」。既然
      前開會議記錄證據係自被告處提出於法院，顯該會議記錄證據早已存在於被告
      處，陸軍總司令部獲得撥用系爭土地之時間，乃被告早已明知，屬不爭之事實
      ，顯非被告所能賴皮推說不知之另一鐵證。
（四）至於地政機關苗栗地政事務所函覆原審法院所指：重測轉載時，「依據記載例
      只轉載有效部份：：」，苗栗地政事務所復於九十二年十月二十日以苗地一字
      第○九二○○○八三九五號函（證據六）函覆本自訴代理人指稱：依土地登記
      規則第二十三條規定：「一宗土地之登記簿用紙：：或其樣式變更時，登記機
      關依原有記載有效部份予以重造」；故館福段四四二地號於七十八年重測而轉
      載重造登記簿時：：云云，其中，苗栗地政事務所非法、枉法引用現行之土地
      登記規則第二十二條：「因登記簿用紙滅失、損壞、樣式變更時，登記機關依
      原有記載有效部份予以重造」之規定，作為館福段四四二地號重測轉載，將五
      十二年六月十八日發生分割轉載當時之管理機關苗栗縣政府，移花接木為陸軍
      總司令部，合理化、合法化之理由。但依重測轉載當時之土地登記規則第一一
      六條現行規則第一五一條規定：「公有土地管理機關變更者，應囑託登記機關
      為管理機關變更登記。」，顯然管理機關變更登記係屬法定有效登記之一種，
      七十三年八月二十七日「管理機關變更」為陸軍總司令部之管理機關變更登記
      係重測轉載當時仍屬有效之登記部份，不得因重測轉載而得以刪除湮滅。顯然
      苗栗地政事務所於九十二年十月二十日苗地一字第○九二○○○八三九五號函
      ，除有使用不實，不符之法令規定，作為當時管理機關登載不實之法令依據之
      不法以外，且有隱匿法令規定，將重測後迄目前仍屬有效之七十八年八月二十
      七日「管理機關變更」為陸軍總司令部之記載，誣指為無效部份，於其所謂重
      造登記簿之理由下，將當時仍屬有效之「管理機關變更」登記部份匿而不載，
      以牛頭接馬嘴之方式，致造成五十二年六月十八日管理機關登載為陸軍總司令
      部之錯誤，卻認為並無錯誤與過失，顯然苗栗地政事務所於前開公文書有包庇
      犯罪及將明知不實之事項登載於公文書之不法。
（五）何況重測轉載是於重測之後將前登記簿之登記事項予以據實轉載而言，重造是
      指重測之後重新造簿而言，依當時土地登記規則第一百零一條規定，因土地重
      測而重新編釘地段、地號，則應重造登記簿，於登記簿用紙登記原因部份記載
      土地重測，並登記新編釘之地段、地號、土地重測發生日期、登載日期、當時
      有效之所有人、管理人等事項，是為重造，就如同系爭土地於八十三年辦理土
      地重劃重造土地登記簿（證據七）一般，於登記簿用紙登記原因欄部份，記載
      土地重劃，並登記新編釘之地段、地號、土地重劃發生日期、登載日期、當時
      有效之所有人、管理人等事項，始符法令規定。苗栗地政事務所指稱系爭土地
      於七十八年重測而轉載重造登記簿，則該所並未在登記原因欄部份記載為土地
      重測，並登記土地重測發生日期、登載日期、當時有效之所有人、管理人等事
      項，顯當時土地重測重造登記簿，有應登記事項而不登記之違法。顯苗栗地政
      事務所於前開九十二年十月二十日苗地一字第○九二○○○八三九五號函公文
      書，文過飾非，未引用當時土地登記規則第一百零一條規定，而引用現行規則
      第二十二條規定，枉法曲解重測而轉載重造登記簿之理由，有包庇犯罪及將明
      知不實之事項登載於公文書之不法。
（六）另一般就申請土地登記謄本，均有申請全部謄本以了解該土地之來龍去脈與該
      土地歷來發生登記之變更之基本知識，尤其被告乙○○律師於九十二年二月份
      已收到法官批示送達之記載陸軍於七十三年始獲得撥用系爭土地之軍方公文繕
      本，且被告本身亦掌有軍方各機關歷次處理系爭土地之協調記載陸軍於七十三
      年始獲得撥用系爭土地之會議記錄，足以證明被告亦應掌有軍方所交付之陸軍
      於七十三年始獲得撥用系爭土地之相關公文往來文件，原審法院於裁定書理由
      二、所謂：「直觀地政機關重測轉載有效部分之結果，確實令人可能理解為陸
      軍總部於五十二年六月十八日起即為管理機關，實難謂被告有明知為不實之情
      形。」比對被告乙○○律師對陸軍於七十三年始獲得撥用系爭土地，一定知情
      之前述證據，而不見原審法院追究受任律師應探究案情，搜求證據之義務與責
      任，是否有過愛而適足以害公義之遺憾？
（七）無論任何人於訴訟上，當然選擇有利於己之卷證資料，予以使用，但於法律基
      礎上，並無准許訴訟當事人或代理人得以使用有利於己但明知不實之卷證資料
      ，藉言可擇其有利部分形成確信，記載於訴訟上之文書，而得以卸責。當然執
      行律師業務之被告，更不得使用有利於委任人但明知不實之卷證資料，藉言可
      擇其有利部分形成確信，記載於訴訟上之文書，而得以卸偽造文書之責。原審
      法院當然不得明知執行業務律師，使用有利於委任人但明知不實之卷證資料，
      而任由執行業務律師使用，而指稱：「要難指其有何明知不實事項，登載於業
      務上作成文書之犯行。」
（八）綜上所述，有十足之證據，足以證明：1.被告乙○○律師，早於九十二年四月
      二十三日、同年七月十八日執行其業務制作民事書狀之前對陸軍總部於七十三
      年八月二十七日變更為管理機關一事早已知情。2.苗栗地政事務所就系爭土地
      於七十八年重測而轉載重造登記簿，於登記簿用紙登記原因欄部份未記載為土
      地重測，與未登記土地重測發生日期、登載日期、當時有效之所有人、管理人
      等事項，顯當時有土地重測重造登造簿，應登記事項而不登記之違法。而苗栗
      地政事務所文過飾非，於九十二年十月二十日苗地一字第○九二○○○八三九
    五號函公文書，枉法曲解重測而轉載重造登記簿之理由，有包庇犯罪及將明知
      不實之事項登載於公文書之不法。3.鈞院不得明知執行業務律師，使用有利於
      委任人但明知不實之卷證資料，而任由執行業務律師使用，而指稱：「要難指
      其有何明知不實事項，登載於業務上作成文書之犯行。」
五、本院按認定不利於被告之事實，需依積極證據，苟積極證據不足為不利於被告事
    實之認定時，即應為有利於被告之認定，更不必有何有利之證據。又事實之認定
    ，應憑證據，如未能發現相當證據或證據不足以證明，自不能以推測或擬制之方
    法，以為裁判基礎（參照最高法院三十年上字第八一六號、四十年台上字第八六
    號判例）。查刑法第二百十五條從事業務登載不實事項於業務上作成文書罪，須
    以明知為不實之事項為犯罪構成要件之一，即繩以所登載不實之事項出於明知為
    必要；所謂「明知」，係指直接故意，若為間接故意過失成僅係辦理不當，均難
    繩以該條之罪（參照最高法院十九年上字第五○○號、四十六年台上字第三七七
    號、六十九年台上字第五九五號判例）。查本件自訴人並未就被告被訴前揭犯罪
    事實，負舉證責任，並指出證明方法，其所提出之證據，不足為被告有罪之積極
    證明，且其闡明之證明方法，仍不能說服法官以形成被告被訴犯罪事實，為有罪
    之心證。自訴人徒憑己意，以推測或擬制方法認定被告構成被訴之犯罪，自不能
    作為載判之基礎。至被告是否因過失或辦理不當，亦不構成被訴之犯罪。另苗栗
    縣苗栗地政事務所有無因系爭土地重測重造登記簿，應登載事項而不登記之違法
    ，係屬另一問題。抗告意旨經詳核為無理由，應予駁回。
六、據上論結：應依刑事訴訟法第四百十二條，裁定如主文。
中      華      民      國      九十二     年    十一     月   二十五   日
                                臺灣高等法院臺中分院刑事第一庭
                                      審判長法  官  陳  紀  綱
                                            法  官  陳  登  源
                                            法  官  方  艤  駐
右正本證明與原本無異。
不得再抗告。
                                            書記官  江  玉  萍
中      華      民      國      九十二     年    十一     月   二十七   日
                                                                        Ｒ


司法院資訊處製作；財團法人民間司法改革基金會備份。
